【裁判字號】    91,易,1624
【裁判日期】    920331
【裁判案由】    偽造文書
【裁判全文】
臺灣高雄地方法院刑事判決             九十一年度易字第一六二四號
    公  訴  人  臺灣高雄地方法院檢察署檢察官
    被      告  丙○○
右被告因偽造文書案件，經檢察官提起公訴（九十一年度偵字第二二一號），本院判
決如左：
    主    文
丙○○連續行使偽造私文書，足以生損害於他人，處有期徒刑參月，如易科罰金，以
參佰元折算壹日。
    事    實
一、丙○○於民國八十七年間，擔任全利冷凍海產有限公司（下簡稱全利公司，負責
    人乙○○，公司於八十七年結束營業）會計，並於八十八年間轉任英特富海產有
    限公司（下簡稱英特富公司，負責人陳珠喜）會計，工作內容均係負責依據公司
    工頭所提供之工人名單及薪資金額製作支付月薪（工）資表，負有據實製作各類
    所得扣繳暨免扣繳憑單（以下簡稱扣繳憑單）及各類所得結算申報書等業務上文
    書之義務，並應於彙整後交公司所委託之會計師向稅捐機關申報營利事業所得稅
    。丙○○於擔任全利公司會計期間，明知陳志文〈原名甲○○〉於八十七年間，
    並未在全利公司工作，亦未領取任何薪資，竟基於行使偽造文書、製作不實營利
    事業所得稅結算申報書及幫助任職公司逃漏稅額之概括犯意，在其業務上所製作
    之八十七年度〈除二月、十二月以外之月份〉支付月薪（工）資表，虛偽填載陳
    志文於八十七年度共向全利公司領取新台幣〈下同〉二十三萬七百元之薪資，並
    盜蓋陳志文離職時未取回由公司所代刻用以領取薪津之印章，偽造陳志文在全利
    公司請領八十七年度薪資二十三萬七百元之支付月薪（工）資表私文書，並持之
    以行使送交不知情之會計師，將此不實之事項，虛列填載並據以制作完成之營利
    事業所得稅結算申報書及扣繳憑單上，向財政部高雄市國稅局申報該全利公司八
    十七年度營利事業所得稅而行使之，藉此虛偽增加營業成本費用支出之詐術，使
    稅捐機關於審核稅額時陷於錯誤，而誤算應繳營利事業所得稅額，而得以逃漏全
    利公司應繳八十七年度之營利事業所得稅五萬七千六百七十五元（0000000×25%
    ），復於八十八年轉任英特富公司會計時，以同一手法，明知陳志文亦未曾於英
    特富公司工作，仍在八十八年〈一至十二月〉支付月薪（工）資表，虛偽填載陳
    志文於八十八年度共向英特富公司領取十六萬五千元之薪資，並再盜蓋前開印章
    ，偽造陳志文在英特富公司請領八十八年度薪資十六萬五千元之支付月薪（工）
    資表私文書，並再持之以行使交由不知情之會計師，將此不實之事項，虛列填載
    並據以制作完成之營利事業所得稅結算申報書及扣繳憑單上，向財政部高雄市國
    稅局申報該英特富公司八十八年度營利事業所得稅而行使之，藉此虛偽增加營業
    成本費用支出之詐術，使稅捐機關於審核稅額時陷於錯誤，而誤算應繳營利事業
    所得稅額，而得以逃漏英特富公司應繳八十八年度之營利事業所得稅四萬三千零
    二元，向稅捐機關申報，並足以生損害於陳志文及稅捐稽徵機關對稅賦稽徵之正
    確性。嗣因陳志文接獲扣繳憑單後，向財政部台灣省南區國稅局高雄縣分局，提
    出檢舉，始得知上情。
二、案經臺灣高雄地方法院檢察署檢察官偵查起訴。
    理    由
一、訊據被告丙○○固不否認其確有在全利公司八十七年度支付月薪（工）資表〈除
    二月及十二月以外〉登載被害人陳志文領取薪資共二十三萬七百元，以及在英特
    富公司八十八年各月支付月薪（工）資表登載被害人陳志文共領取薪資十六萬五
    千元，並分別在右揭二公司之工資表上，蓋用陳志文離職時未取回由公司所代刻
    用以領取薪津之印章後送交會計師作為申報之用，惟矢口否認有何偽造文書之犯
    行，辯稱：全利公司及英特富公司均採工人外包制度，由各外包工作之工頭向公
    司負責接洽發薪相關事宜，公司與工人全無任何接觸。本件其完全依工頭丁○○
    所提供之工人資料製作支付月薪（工）資表，被害人陳志文八十七年及八十八年
    度均未在全利公司及英特富公司工作，其並不知情云云。惟查：
（一）被告於全利公司八十七年度〈除二月及十二月外〉之支付月薪（工）資表登載
      被害人陳志文領取薪資共二十三萬七百元，以及在英特富公司八十八年各月工
      資表登載被害人陳志文共領取薪資十六萬五千元，並分別蓋用「甲○○」之印
      章後送交會計師制作營利事業所得稅結算申報書及扣繳憑單等情，業據被告所
      自承，核與證人陳志文、丁○○證述之情節相符，並有全利公司八十七年度一
      月及三月到十一月份及英特富公司八十八年全年度支付陳志文之月份薪（工）
      資表共二十二紙、陳志文八十七年度及八十八年度綜合所得稅核定通知書影本
      二紙、並有八十八年度甲○○各類所得暨免扣繳憑單一紙、八十八年度營利事
      業所得稅結算申報書一紙等附卷可參；
（二）次查，證人陳志文於八十七年間，即曾向被告反映已不在全利公司工作，不要
      再申報其薪資所得乙節，業經證人陳志文稱述：「我有打電話給丙○○，表示
      伊已經不作，不要再申報所得稅」〔見九十年他字第三二四五號偵卷第九頁背
      面〕「八十七年間收到扣繳憑單，我也有向被告說，他也叫我跟工頭說，也答
      應我不再報，我是打電話向被告反映。」（見本院九十一年六月十一日訊問筆
      錄）「伊身份證拿回來後，公司還繼續申報十六萬多元，身份證是工頭還給我
      」〔見本院九十一年十一月四日訊問筆錄〕；與證人即工頭丁○○所證稱：「
      伊有向丙○○講，不可以再報陳某之所得，他已經沒有作了」〔見九十年他字
      第三二四五號偵卷第八頁背面」「甲○○沒有做時，我有向公司講，甲○○本
      人也有向公司講」等語（見本院九十一年十月十四日訊問筆錄）互核相符；另
      被告亦自承：「〔問蔡某有說否？〕當時已申報出去了，我都是在每月十五日
      支出費用給會計師申報到國稅局」〔見九十年他字第三二四五號偵卷第七頁背
      面〕；「在全利公司時有一次甲○○以電話告訴我，他已不在全利公司工作，
      我請他向工頭講。」（見本院九十一年六月十一日訊問筆錄），且被告在全利
      公司僅工作至八十七年底，八十八年即轉往英特富公司任職，此業據證人英特
      富公司負責人乙○○證述綦詳（見本院九十一年六月十一日訊問筆錄），被告
      既稱在全利公司時即曾接獲證人陳志文電話告知薪資遭浮報，據此足認被告於
      八十七年間即知悉證人陳志文已離職一事，是被告辯稱：製作支付月薪（工）
      資表時對證人陳志文是否仍在全利公司工作毫不知情云云，顯係卸詞，實難採
      信；
 〔三〕被告復辯稱：接獲工頭丁○○告知陳志文已離職一事時，因當月支付月薪（
      工）資表已彙整完畢交會計師申報，故未再更改，之後其有詢問工頭丁○○該
      如何填報工人薪資？丁○○僅交代其按上個月的資料填報，而丁○○所找得工
      人來來去去，所以其無法確定陳志文是否仍有回來全利公司工作云云。惟按一
      般公司行號向稅捐機關申報上一月份薪資所得扣繳額，只要發現錯誤，並無不
      可更正之規定，被告從事會計業務多年，豈可諉為不知；又觀卷附之全利公司
      八十七年度薪資請領清冊，每月請領工資之工人名單均有不同，應無按上月份
      之資料填報之情，更何況被告於本院九十一年八月二十九日庭訊時供稱：「被
      告之印章及身分證影本係工頭拿來放在我那裡，如果工人辭職我就要求他們拿
      回去」，另又稱：「先前工頭已將工人身份證影本給我，所以工頭未每月重報
      姓名」〔見九十年他字第三二四五號偵卷第八頁正面〕「丁○○並未將甲○○
      印章及身份證領回，而工資表上填寫甲○○之名字，他也沒有異議」〔見本院
      九十一年五月三十日訊問筆錄〕等語；準此，被告於全利公司時，既曾受證人
      陳志文告知已離職一事，惟卻未依例返還印章及身分證影本給工頭或交還陳志
      文，竟仍持之用以製作支付月薪（工）資表之資料，又被告於英特富公司時，
      陳志文業已取回其身份證，其竟仍持前所使之印章及身份證資料用以製作支付
      月薪表等犯行甚為明確，是以被告前開所辯，亦係卸責之詞，委無可採。
〔四〕被告丙○○另辯稱：伊制作工資表是每月交工頭簽名，後領取工人薪資，是如
     有虛報，係是由工頭獲利云云；經查，證人丁○○證稱：「伊雖在工資表上，
     金額欄及內容都是空白的，是由丙○○填寫制作，申報稅額是公司處理，伊只
     有提供工人之身份證給公司作為報稅用」〔見九十年他字第三二四五號偵卷第
     八頁〕「伊是提供工人資料給公司作為報稅使用，且伊在公司負責裝櫃及漁貨
     ，是以所開之每日工作估價單及支出證明向公司請款，並非以其所僱用工人多
     少而請款等語〔見本院九十一年十月十四日訊問筆錄〕；復提年八十九年度二
     月間及三月間向被告請領之支出證明單及估價單等資料附卷佐證；核與證人陳
     志文證稱：「伊在公負責出漁貨，伊等是賺錢大家一起分，當地都是如此算工
     資」等語大致相符〔見本院九十一年六月十一日訊問筆錄〕，另證人乙○○即
    全利公司負責人〔亦為英特富公司總經理〕至院證稱：工頭及工人負責裝卸貨櫃
    、進出倉庫。裝卸貨櫃是以貨櫃數量大小計算報酬。進出倉庫是用漁獲重量或件
    數來計算報酬。不算工作的天數，也不算加班費。工頭用多少人我們不管。工頭
    是要提供工人的資料給公司報稅用，公司沒有要求丁○○要報多少工人的資料，
    被告請多少人我們不管。〔見本院九十一年十一月四日訊問筆錄〕；是證人丁○○所言，伊以支出證明向公司請款，公司申報額稅與伊無關等語，應可採信，準
    此，足認被告實係以幫助任職之全利公及英特富公司逃漏稅額而制作不實員工薪
    資表，並報由不知情之會計師據以制作成營利事業所得稅結算申報書，持向財政
    部高雄市國稅局申報營利事業所得稅，藉此虛偽增加公司營業成本費用支出等情
    ，應可認定。綜上各節，堪認被告其制作並行使偽造工資表及幫助逃漏稅額等犯
    行，堪以認定。
二、按「支付月薪（工）資表」乃屬準私文書並兼屬從事業務之人業務上製作之文書
    （參照最高法院八十六年度台上字第六四七０號判決意旨，惟於論罪時，仍應論
    以偽造私文書罪）。又按各類所得扣繳暨免扣繳憑單，是由扣繳義務人依所得稅
    法第八十八條規定，就規定之扣繳率或扣繳辦法扣取稅單所製作之單據，為業務
    上製作之文書，又營利事業填報扣繳憑單及營利事業所得稅結算申報書，係附隨
    其業務而製作，為業務上所掌之文書；被告丙○○為從事公司會計事務之人員，
    明知陳志文於八十七年間〔二月及十二月外之其他月份〕未在全利公司，及八十
    八年全年度未在英特富公司任職，而於其業務上制作成「甲○○」薪資表，並為
    負有填製前開扣繳憑單及營利事業所得稅結算申報書業務文書等業務之人，其將
    不實之事項登載於職務上所製作之營利事業所得稅結算申報書及扣繳憑單，並向
    財政部高雄市國稅局申報以逃漏稅捐，足以生損害於財政部高雄市國稅局核課徵
    收稅額之正確性及陳志文，核被告丙○○所為，係犯刑法第二百十六條、第二百
    十條之行使偽造私文書罪及第二百十六條、第二百十五條之行使業務上登載不實
    文書罪及稅捐稽徵法第四十三條幫助以詐術逃漏稅捐罪。公訴意旨認被告係犯刑
    法第二百十四條、第二百十六條、第二百十五條之行使偽造私文書罪，尚有未合
    ，惟與起訴之基本事實同一並已於起訴事實中敘及，本院自得併加以審理，並變
    更起訴法條。被告利用不知情之會計人員填製不實扣繳憑單及營利事業所得稅結
    算申報書，進而持以行使，為間接正犯。被告明知為不實之事項，而登載於上開
    公司業務上作成之前開營利事業所得稅結算申報書，並隨同前開不實之扣繳憑單
    ，持向財政部高雄市國稅局行使申報營利事業所得稅，其業務上登載不實之低度
    行為，為行使之高度行為所吸收，不另論罪。被告盜用「甲○○」印章之行為，
    為偽造私文書之部分行為；偽造私文書之低度行為，為行使之高度行為所吸收，
    均不另論罪。被告先後多次分別於任職全利公司及英特富公司會計時行使偽造之
    私文書、行使業務登載不實文書、幫助逃漏稅捐之犯行，均時間緊接，方法相同
    ，所犯分別係構成要件相同之罪名，顯係各基於概括之犯意為之，應均依連續犯
    規定論以一罪，並各依法加重其刑。是以被告所犯刑法第二百十六條、第二百十
    條之行使偽造私文書罪、刑法第二百十六條、二百十五條之行使業務上登載不實
    文書罪與稅捐稽徵法第四十三條幫助以詐術逃漏稅捐罪三罪間，乃有方法目的之
    牽連犯關係，應依刑法第五十五條之規定，從一重論以刑法第二百十六條、第二
    百十條之行使偽造私文書罪。爰審酌被告因不諳法令，因襲商場慣例致罹刑章，
    虛報薪資，幫助公司逃漏稅捐，影響國家財政收入及稅賦之公平性，惡性非輕，
    及所逃漏稅捐之金額等一切情狀，量處如主文所示之刑；又於被告行為後，刑法
    第四十一條業於九十年一月十日修正公布施行，並於同年月十二日生效，依修正
    後刑法第四十一條之規定「犯罪重本刑五年以下有期徒刑以下之罪，而受六個月
    以下有期徒刑或拘役之宣告，因身體、職業、教育、家庭之關係或其他正當理由
    ，執行顯有困難者，得以一元以上三元以下，易科罰金」。是修正後之刑法第四
    十一條第一項就得宣告易科罰金之範圍較舊法為廣，故依刑法第二條第一項支規
    定，自應適用裁判時較有利於被告之法律及修正後之刑法第四十一條第一項支規
    定，併諭知易科罰金折算標準。
三、被告偽造之全利海產有限公司支付八十七年一月、三月、四月、五月、六月、七
    月、八月、九月、十月、十一月等月份及偽造之英特富海產有限公司支付八十八
    年度一月份至十二月份月薪（工）資表，因被告已交由會計師持之向稅捐機關申
    報營利事業所得稅，另其利用不知情之會計師依據不實薪資表，所製作全利公司
    八十七年度、英特富八十八年度不實之營利事業所得稅結算申報書及甲○○八十
    七、八十八年度扣繳憑單，均業經呈交財政部高雄市國稅局，編為該局之卷證，
    已非被告所有，本院不另為宣告沒收之諭知，附此敘明。
四、另本件工頭丁○○明知陳志文未在於八十七年全利公司及八十八年度英特富公司
    任職，仍於前揭薪資表上負責人及製表處上簽名，雖其辯稱簽名時是空白云云，
    惟是否實在及其有無另涉偽造文書罪行，宜由檢察官另行偵辦，併此敘明。
據上論斷，應依刑事訴訟法第二百九十九條第一項前段、第三百條，稅捐稽徵法第四
十三條，刑法第二條第一項前段、第五十五條、第五十六條、第二百十六條、第二百
十條、第二百十五條、修正後第四十一條第一項、罰金罰鍰提高標準條例第一條前段
、第二條，判決如主文。
中      華      民      國    九十二    年      三      月    三十一    日
                                    臺灣高雄地方法院刑事第一庭
                                        法  官  陳  銘  珠
右為正本證明與原本無異。
如不服本判決，應於送達後十日內向本院提出抗告狀。
                                        書記官  謝  群  育
中      華      民      國    九十二    年      三      月    三十一    日


司法院資訊處製作；財團法人民間司法改革基金會備份。
